【裁判字號】    97,上訴,3096
【裁判日期】    980211
【裁判案由】    毒品危害防制條例等
【裁判全文】
臺灣高等法院臺中分院刑事判決        97年度上訴字第3096號
上  訴  人
即  被  告  甲○    52歲民.
                    (另案於臺灣臺中監獄執行中)
選任辯護人  吳念恒律師
上列上訴人因毒品危害防制條例等案件，不服臺灣臺中地方法院
97年度訴字第1468號中華民國97年10月29日第一審判決（起訴案
號：臺灣臺中地方法院檢察署97年度偵字第5390號），提起上訴
，本院判決如下：
    主    文
上訴駁回。
    事    實
一、甲○（綽號阿賢）於民國93年間，因恐嚇案件經本院以93年
    度易字第908號判決處有期徒刑四月確定，於94年6月13日執
    行完畢。其明知海洛因係屬毒品危害防制條例第2條第2項第
    1款所列管之第一級毒品，不得非法持有、販賣，竟意圖營
    利，分別基於販賣第一級毒品海洛因（下稱海洛因）之犯意
    ，為下列行為：
(一)96 年11月26日23時4分23秒，丙○○（綽號面巾）以其持用
    之0000-000000號行動電話撥打甲○所持用之0000-000000號
    行動電話，於電話中約明購買海洛因之數量、價格及地點後
    ，旋於10餘分鐘後，在臺中縣太平市之賢德醫院後方，由甲○以海洛因1小包新臺幣（下同）5百元之價格，販賣海洛因
    1小包予丙○○施用，得款5百元（下稱犯罪事實一）。
(二)同年12月12日中午12時47分44秒，丙○○以0000-000000號
    行動電話，撥打甲○持用之另一門號0000-000000號行動電
    話，電話中約明購買海洛因之數量、價格及地點後，旋於10
    餘分鐘後，在臺中縣太平市之賢德醫院後方，以海洛因1小
    包5百元之價格，販賣海洛因2小包予丙○○施用，得款1千
    元（下稱犯罪事實二）。
(三)同年月23日上午9時39分許，戊○○以其0000-000000號行動
    電話，撥打甲○持用之0000-000000號行動電話，電話中約
    明購買海洛因之數量、價格及地點後，旋於同日上午9時48
    分許，在甲○位於臺中縣太平市○○○街56號住處外，以每
    小包1千元之價格，同時販賣海洛因2小包予戊○○及其友人
    綽號「阿生」之男子施用，共得款2千元（起訴書誤載為1千
    元，下稱犯罪事實三）。
(四)甲○因丙○○告知與丁○○（綽號大象）間有金錢糾紛，適
    丁○○央求丙○○代購海洛因，經丙○○向甲○提議以葡萄
    糖粉摻安眠藥粉充為海洛因後，其2人即共同基於意圖為自
    己不法之所有之犯意聯絡，於96年12月21日中午12時許，丁○○以其0000-000000號行動電話撥打丙○○0000-000000號
    行動電話，託丙○○代購海洛因，丙○○即予應允，並於同
    日14時許，在臺中縣太平市○○路之停車塔對面巷道內，向
    丁○○佯稱欲收款代購海洛因云云，致丁○○因而陷於錯誤
    ，將現金6千元交付丙○○，丙○○即離去，並向甲○拿取
    含有葡萄糖粉及安眠藥粉之粉狀物1包，約數分鐘後，返回
    上開地點交付予丁○○，嗣經丁○○發現有異，要求丙○○
    當場撥打電話聯繫甲○，丙○○乃於同日14時14分14秒，以
    0000-000000號行動電話，撥打至甲○之0000-000000號行動
    電話，由丁○○在電話中對甲○告以「阿賢喔…你嘛幫幫忙
    ，自己的副料臭成這樣，又沒拿足」，甲○則在電話中表示
    「不要講那個」等語，嗣後亦未加以處理，丁○○始知受騙
    （下稱犯罪事實四）。
二、案經臺中縣警察局太平分局報告臺灣臺中地方法院檢察署檢
    察官偵查起訴。
    理    由
壹、程序方面：
一、卷附0000-000000號、0000-000000號通訊監察譯文（詳細頁
    次容後述），有證據能力：
(一)按錄音、錄影、電磁紀錄或其他相類之證物可為證據者，審
    判長應以適當之設備，顯示聲音、影像、符號或資料，使當
    事人、代理人、辯護人或輔佐人辨認或告以要旨，刑事訴訟
    法第165條之1第2項定有明文；而警員依據通訊監察內容製
    作之通訊監察案件譯文表，僅係將通訊監察錄音帶內容以文
    字方式呈現，實際上仍係以通訊監察錄音帶內容為證據；除
    顯有不可信之情況外，公務員職務上製作之紀錄文書、證明
    文書，亦得為證據，刑事訴訟法第159條之4第1款亦定有明
    文；惟其係以公務員製作之「紀錄」、「證明」為要件，亦
    即須該公文書係得作為被告或犯罪嫌疑人所涉犯罪事實及嚴
    格證明之紀錄或證明者，始克當之。同條第3款所定之「其
    他於可信之特別情況下所製作之文書，則係指與上揭公文書
    及同條第2款之業務文書具有同類特徵，且就該文書製作之
    原因、過程、內容、功能等加以判斷，在客觀上認為其有特
    別可信性，適於作為證明被告或犯罪嫌疑人所涉犯罪事實存
    否及其內容之文書而言，如具此特性，即得為證據（最高法
    院95年臺上字第5512號判決意旨參照）。又依最高法院96年
    度臺上字第2134號判決意旨所示：「本案原判決所附調查局
    人員執行監聽譯文所載內容，係屬○○○與其妻○○○間之
    對話，倘經勘驗屬實，則該錄音係利用機器而為機械性之進
    行，無人為之加工介入，尤其不生陳述過程之誤差，該譯文
    及對話錄音之性質較諸『被告以外之人於司法警察調查中所
    為之供述』，更具有真實性；自應認係上述傳聞供述而於審
    理中對原供述者以證人方式加以傳訊調查，然後依同法第
    159條之2之規定，審酌其證據能力。」有該判決意旨可資參
    照。
(二)卷附通訊監察譯文，係臺中縣警察局依據原審法院96年12月
    17日96年聲監字第000008號所核發之通訊監察書，於核准通
    訊監察期間內，對於證人丙○○（0000-000000號）及證人
    戊○○（0000-000000號）等人所使用之行動電話進行通訊
    監察，上開通訊監察係依法定程式為之，基於該通訊監察所
    取得之監聽電話錄音，暨司法警察依據該監聽電話錄音而製
    作之通訊監察紀錄譯文，因其取得程式並無違法，且證人即
    負責翻譯通訊監察譯文之員警亦經原審傳喚到庭就翻譯過程
    證述綦詳（容後述），並供被告甲○行使交互詰問，被告甲○亦於原審坦承確實有為通訊監察譯文所記錄之對話（原審
    卷第58頁最後一行）並在通訊監察譯文上確認無訛而簽名及
    按捺指印（警卷第14-18頁、第36-38頁），且原供述者（即
    證人戊○○、丙○○、丁○○）亦經原審以證人方式加以傳
    訊調查，依原審法院踐行調查證據程式所得結果，復無顯有
    不可信之情況，揆諸首開說明，即得採為證據。
二、證人丙○○、戊○○於警詢之供述，於原審審理時已不復記
    憶或前後所述不一部分之證述，有證據能力；其餘部分，則
    無證據能力：
(一)按被告以外之人於檢察事務官、司法警察官或司法警察調查
    中所為之陳述，與審判中不符時，其先前之陳述具有較可信
    之特別情況，且為證明犯罪事實存否所必要者，得為證據，
    刑事訴訟法第159條之2定有明文。是依本條規定，被告以外
    之人於檢察事務官、司法警察（官）調查時所為之陳述，屬
    傳聞證據，依同法第159條規定，本無證據能力，必具備「
    可信性」及「必要性」二要件，始例外得適用上開第159條
    之2規定，認有證據能力，採為證據。此之「必要性」要件
    ，必須該陳述之重要待證事實部分，與審判中之陳述有所不
    符，包括審判中改稱忘記、不知道等雖非完全相異，但實質
    內容已有不符者在內，且該審判外之陳述，必為證明犯罪之
    待證事實存在或不存在所不可或缺，二者兼備，始足當之。
    故此所謂「為證明犯罪事實存否所必要者」，既必須達不可
    或缺之程度，自係指就具體個案案情及相關卷證判斷，為發
    現實質真實目的，認為除該項審判外之陳述外，已無從再就
    同一供述者，取得與其上開審判外陳述之相同供述內容，倘
    以其他證據代替，亦無從達到同一目的之情形而言，最高法
    院95年度臺上字第4414號判決意旨參照。
(二)是以，證人丙○○、戊○○於警詢之供述，雖均屬傳聞證據
    ，而觀之證人丙○○、戊○○於原審審理時所證，就與被告
    甲○間是否為合資？向被告甲○所購之物品是否為海洛因？
    部分細節已翻異其詞（後述），故就上揭證人丙○○、戊○○於警詢筆錄之供述，與其在原審審理時所證相符部分，原
    審自得逕採其於審理中所證為證據，至各該證人此部分警詢
    時之供述，因不合刑事訴訟法第159條之2所定之「與審判中
    不符」之要件，應無證據能力。
(三)然就上揭不復記憶或翻異其詞之部分，因事涉證人丙○○、
    戊○○是否曾向被告甲○購買海洛因之犯行，而依檢察官所
    提證據，除被告甲○之供述、證人丙○○、戊○○之證述及
    通訊監察譯文外，別無毒品扣案或其它證據資料可供佐證，
    而被告甲○雖不否認有為通訊監察譯文所載之對話，但否認
    有為該對話中所涉之犯行（原審卷第58頁及反面、第127頁
    反面），倘以其他證據代替，即有無從達到同一目的之情形
    。是以，證人丙○○、戊○○於警詢中之證述，其中關於嗣
    後彼等在原審審理時已改稱不復記憶或翻異其詞之部分，乃
    證明被告犯罪之待證事實存在所不可或缺，顯具「必要性」
    甚明。
(四)又就上揭證人於審理中已改稱不復記憶或翻異其詞之部分，
    證人丙○○、戊○○於警詢時供述之時點（證人丙○○為97
    年1月25日，證人戊○○為同年2月13日）均較接近於事實發
    生之時點，陳述之內容係其親自見聞之事，又查無不法取證
    之情形，且係經員警先為權利告知並由證人確認後（警卷第
    19頁、第51 頁），再以「譯文內容何意？」、「何時、地
    進行毒品交易？」等開放性問題為開頭（警卷第24頁），再
    由證人丙○○、戊○○就其親自之見聞，依時間先後連續自
    由陳述，筆錄並經證人丙○○、戊○○閱覽後分別簽名並按
    捺指印（警卷第27、56頁），且警詢時員警亦提示通訊監察
    譯文供證人丙○○、戊○○確認（警卷第27、28、57-63頁
    ），證人丙○○、戊○○於警詢所為之供述，由筆錄製作之
    外部情況觀之，並無誣指、攀附之情形，顯具有可信之情況
    。
(五)證人丙○○、戊○○於警詢之證述，其中就與審判中所述一
    致部分，固因不符合刑事訴訟法第159條之2所稱之「與審判
    中不符」之要件，而無證據能力，然就與審判中所述不符部
    分，則因警詢筆錄製作之外部情況，具有可信之特別情況，
    且有無法由其他證據代替而達到同一目的之情形，亦具必要
    性，依刑事訴訟法第159條之2規定及上揭判決意旨，自具有
    證據能力。
三、其餘本判決以下所引用之證據資料，均有證據能力：
(一)按刑事訴訟法第159條第1項規定：「被告以外之人於審判外
    之言詞或書面陳述，除法律有規定者外，不得作為證據。」
    其立法意旨，乃在於確保被告之反詰問權。同法第159條之5
    第1項規定：「被告以外之人於審判外之陳述，雖不符前四
    條之規定（同法第159條之1至第159條之4），而經當事人於
    審判程序同意作為證據，法院審酌該言詞陳述或書面陳述作
    成時之情況，認為適當者，亦得為證據。」同法條第2項規
    定：「當事人、代理人或辯護人於法院調查證據時，知有刑
    事訴訟法第159條第1項不得為證據之情形，而未於言詞辯論
    終結前聲明異議者，視為有前項之同意。」
(二)查被告甲○及其辯護人對於下列各項證據方法之證據能力，
    於原審準備程序及審理時均表示無意見而不爭執（原審卷第
    58頁、第127頁），視為有刑事訴訟法第159條之5第1項之同
    意，揆諸前開說明，該等被告以外之人於審判外所為言詞或
    書面陳述，其證據傳聞性已解除；且由原審歷次審理過程觀
    之，前開傳聞證據之作成並未欠缺適當性，且由該等傳聞證
    據之筆錄或文書記載方式及其外觀審查，其等之作成亦非無
    適當性，依刑事訴訟法第159條之5之規定，自得作為證據，
    合先敘明。
貳、實體方面：
一、訊據上訴人即被告甲○固不否認有於上揭時地交付毒品及取
    得款項，另亦坦承知悉丙○○與丁○○有債務糾紛，及經丙○○提議而提供含葡萄糖粉及安眠藥粉之粉狀物1包等情不
    諱，惟矢口否認有何販賣第一級毒品及詐欺取財之犯行，辯
    稱：毒品均係伊與丙○○、戊○○合資由伊向藥頭購買，並
    非伊所販賣，關於詐欺部分，係丙○○與丁○○間之事情，
    與伊無關，伊並無詐欺丁○○云云。經查：
(一)被告確於上揭時地販賣海洛因3次予丙○○、戊○○，共得
    款3千5百元等情（即犯罪事實一至三部分），除被告不諱言
    確有上開交付毒品及收取款項之情事外，，復據證人丙○○
    、戊○○於偵查及原審審理時證述在卷（詳後述），且有通
    訊監察譯文在卷可參（警卷第14、15頁，及第36頁、37頁）
    ，自堪信為真實。另就犯罪事實四部分，除被告上揭供述外
    ，亦有證人丙○○、丁○○之證述，及證人丙○○持用之00
    00-000000號行動電話通訊監察譯文在卷可稽（警卷第38頁
    ），亦堪信為真實。
(二)被告甲○雖以上揭情詞置辯，惟查：
１、犯罪事實一、二部分：
  (1)按非法販賣海洛因等毒品之交易型態，有所謂「大盤」、「
    中盤」或「小盤」之分。其中「大盤」或「中盤」者，倘時
    機掌握得宜，或可查獲電子秤、帳冊、分裝袋等販賣工具，
    且因購買者眾，一旦事發，必有多數知情或買受人等可為證
    人。然在「小盤」與偶發之零星交易，因係一手交錢，一手
    交貨，交易方法簡單，對象不多，無須使用任何販賣工具，
    亦無記載帳冊之必要。此種交易方式，因交易時間短暫，未
    必有第三者知悉其情事，且茍非警方事先獲知情報，甚難於
    交易現場當場查獲。法院固不應僅憑購買者片面之指證，據
    以認定被告之非法販賣毒品之犯行，然購買者之指證在證據
    法則上既屬人證之一種，與被告之自白不得作為認定事實唯
    一證據之情形不同，如購買者之指證並無矛盾或瑕疵，亦未
    違背經驗法則與論理法則時，自不應僅因無法查得其他直接
    佐證，即對購買毒品者所為對販毒者不利之指證，全然捨棄
    不採（最高法院93年度臺上字第5742號判決意旨參見）。另
    查證人之陳述有部分前後不符，或相互間有所歧異時，究竟
    何者為可採，法院仍得本其自由心證予以斟酌，非謂一有不
    符或矛盾，即應認其全部均為不可採信，均先予敘明。
  (2)證人丙○○於警詢證稱：其使用之0000-000000號行動電話
    於96年11月26日23時4分23秒之監察譯文所提及之「現在過
    去」、「要多少」、「1包喔」等語（警卷第36頁），係要
    向被告甲○購買1包5百元之海洛因…伊撥打電話後約過10分
    鐘，就在臺中縣太平市賢德醫院後面，跟被告甲○購買海洛
    因5百元…而同年12月12日12時47分44秒以0000-000000號行
    動電話提及「剛才那拿錯啦」、「那1張的啦」、「中間剪
    角」、「嘿1個1張的啦？」、「沒有1個是半張的」、「中
    間沒剪的那一的」、「那兩個中間都有剪」等語，亦係向被
    告甲○購買毒品1千元，被告甲○分2包各5百元給伊，被告
    甲○以為拿到1包1千的給伊，伊回答說沒有，兩包都是5百
    的。伊係於96年12月12日12時30分許在臺中縣太平市賢德醫
    院後面跟被告甲○購買海洛因1千元等語（參警卷第24頁）
    ，並有上揭通訊監察譯文在卷可參（警卷第36、37頁），應
    堪信為真實。
  (3)雖證人丙○○於原審審理時翻異其詞，改稱係與被告甲○合
    資購買云云（原審卷第89頁），然查，證人丙○○於警詢時
    均未曾提及有何與被告甲○合資之情（見警卷第24頁），其
    復於偵查中經檢察官諭知具結義務後，明確證稱係向被告甲○購買毒品等語（見偵卷第16頁），而關於警詢部分，經原
    審當庭勘驗警詢錄音帶結果，警詢時員警與證人丙○○間，
    係以聊天對話方式進行，並提示監聽譯文供證人丙○○辨識
    ，證人丙○○應訊之口氣亦溫和等情，有勘驗筆錄（原審卷
    第127頁），及經證人丙○○確認無訛之通訊監察譯文可參
    （警卷第28-38頁）；另本案之揭露，係員警先依通訊監察
    譯文資料，分析出被告甲○涉嫌販賣毒品，經聲請監聽票後
    據以執行監聽，關於譯文部分，製作譯文之員警亦係據實翻
    譯，並無精神不濟或理解錯誤之情形，而於警詢筆錄製作過
    程中，證人丙○○及戊○○精神狀況良好，沒有毒癮發作，
    應答很自然，且係以聊天方式製作筆錄，邊作筆錄邊錄音等
    情，業經證人即製作筆錄之員警己○○於原審審理時結證綦
    詳（原審卷第115頁），證人丙○○之警詢筆錄所載，其真
    實性殊無庸置疑。其於原審翻異其詞改稱係與被告甲○合資
    云云，應係迴護被告甲○之詞，不足採信。
  (4)參以被告甲○與證人丙○○於96年12月12日12時47分之監聽
    譯文：「Ａ（證人丙○○）：喂。Ｂ（被告甲○）：剛才那
    拿錯啦！Ａ：什麼拿錯啦？Ｂ：那1張的啦！Ａ：有1張的喔
    。Ｂ：嘿一個一張的啦。Ａ：那兩個都是500的喔。…Ｂ：
    不然你拿回來我看。Ａ：好啊」（警卷第15頁第37頁），而
    針對此部分之對話內容，證人丙○○於原審審理時證稱：「
    1張就是1千元的，剪角就是5百元的。「胖胖」拿錯藥，．
    ．．，他打電話給甲○，甲○問我那個有沒有剪角的，意思
    是「胖胖」沒有多給我。」「（這次你跟他＜指被告甲○＞
    合資買多少？）合資，我的部分買500元，被告也是買500元
    ，另外一包是『胖胖』之前欠我的。」：「（既然這樣，怎
    麼會誤認有沒有剪角的？）他＜指被告甲○＞講說是『胖胖
    』打電話給他，問他，他才打電話給我。」等語（參原審卷
    第91頁），亦足見證人丙○○之毒品是直接向被告甲○所購
    無訛，否則被告甲○又有何須證人丙○○將所購毒品拿回由
    其檢視之必要。
  (5)近年來毒品之濫用，危害國民健康與社會安定日益嚴重，治
    安機關對於販賣或施用毒品之犯罪行為，無不嚴加查緝，各
    傳播媒體對於政府大力掃毒之決心亦再三報導，已使毒品不
    易取得且物稀價昂，苟被告於買賣之過程中無利可圖，縱屬
    至愚，亦無甘冒被取締移送法辦判處重刑之危險而平白從事
    海洛因買賣之理，是其販入之價格必較其出售之價格為低，
    而有從中賺取買賣價差牟利之意圖及事實，應屬合理之認定
    ；又販賣毒品海洛因係違法行為，非可公然為之，而海洛因
    亦無公定價格，係可任意分裝增減分量，且每次買賣之價格
    、數量，亦隨時依雙方之關係深淺、資力、需求量、對行情
    之認知、來源是否充裕、查緝是否嚴緊、購買者被查獲時供
    述購買對象之可能風險之評估等因素，而異其標準，機動調
    整，非可一概論之。從而販賣之利得，除非經被告坦承犯行
    或價格、數量俱臻明確外，實難察得其交易實情，然販賣者
    從價差或量差中牟利，方式雖異，惟其販賣行為在意圖營利
    則屬同一。從而，舉凡有償交易，除足以反證其確係另基於
    某種非圖利本意之關係外，通常尚難因無法查悉其販入價格
    ，做為是否高價賣出之比較，即認無營利之意思而阻卻販賣
    犯行之追訴。另由被告甲○與證人丙○○、戊○○間之交往
    情形，均非屬至親關係，實不可能甘冒重典，按同一價格轉
    售而毫無利得，足見被告所販入海洛因之價格必較其所欲賣
    出之價格低廉，而有從中賺取買賣差價牟利之營利意圖甚明
    。被告辯稱無販賣第一級毒品云云，顯無足採。
２、犯罪事實三部分：
  (1)證人戊○○於偵查中已結證稱：96年12月23日上午9點48分
    許，跟綽號阿生的男子到太平市○○○街56號，向被告甲○
    購買1千元之海洛因等語（參偵卷第27頁），就被告甲○販
    賣海洛因之時間、地點已證述綦詳，復與通訊監察譯文所載
    ：「Ａ（證人戊○○）：喂，你昨天說那個真的假的。Ｂ（
    被告甲○）：什麼？Ａ：跟我說皮包一比一是真的還是假的
    ？你說我一定可以得。Ｂ：喔，那個吧，一定可以，怎麼不
    行？Ａ：好，那我馬上過去。」（警卷第17-18頁）互核相
    符，且證人戊○○就上開對話中所謂「皮包」、「一比一」
    之意思，亦於本院審理時結證稱：皮包即為海洛因，一比一
    表示純度較純等語（參原審卷第92頁反面），另就該次販賣
    毒品之價格，證人戊○○於原審審理時結證稱：伊與阿生每
    人1千元，共購買2千元之海洛因，被告甲○給伊2包等語（
    參原審卷第92頁反面），與其在警詢及偵查中所證述之金額
    均互核相符（參警卷第55頁上方第3行及偵卷第27頁倒數第9
    行），就被告甲○販賣海洛因之時間、交易地點、數量、金
    額等，前後證述一致，又與通訊監察譯文記載相符，且關於
    證人戊○○與被告甲○之交情，亦據證人戊○○於偵查中證
    稱兩人關係平平、普通等語（偵卷第28頁），證人戊○○應
    無誣指被告甲○之動機，其證言自屬可信。
  (2)證人戊○○於原審審理時雖亦翻異其詞，改稱該次被告甲○
    所交付之物品並非海洛因云云（原審卷第93頁），然觀之證
    人戊○○歷次筆錄內容，於警詢及偵查中均未提及該次購買
    之物品並非海洛因（警卷第54、55頁，偵卷第27、28頁），
    而在偵查中經檢察官詢以該次購買後，到何處施用？證人戊○○即答稱其已忘記（偵卷第27頁），依常理推論，人類記
    憶當只因時間經過而逐漸淡忘模糊，鮮有因時間經過，反倒
    越臻明確之情形，證人戊○○於偵查中供證時（97年3 月11
    日），距其所證向被告甲○購買海洛因之時間，僅相隔約3
    、4個月，其即已忘記係至何處施用，亦未提及其於服用後
    感覺有異，卻於原審97年8月19日審理時，已距事發約9個月
    ，竟指稱其於服用後之感覺不像海洛因云云，亦與常情相悖
    ，且證人戊○○於原審審理時雖證稱於偵查中曾向檢察官提
    及所購買之物品並非海洛因乙節，經原審於97年10月1日當
    庭勘驗偵查錄影光碟結果，證人戊○○於偵查中應答自若，
    表情自然，並無受到強暴脅迫或不正方法回答問題，且偵訊
    筆錄所載與問答內容相符，於應訊過程中，亦未提及向被告
    甲○購買之海洛因感覺不似海洛因，有勘驗筆錄可稽（原審
    卷第126頁反面），其於原審審理時改稱該次購買之物品並
    非海洛因云云，殊無從遽予採信。
３、就犯罪事實四部分：證人丙○○與證人丁○○有債務糾紛，
    證人丙○○向被告甲○提議以葡萄糖佯充海洛因販售予丁○○，經被告甲○同意，並交付含葡萄糖粉及安眠藥物之粉狀
    物品1包予丙○○，丙○○再將之交付予丁○○，並當場收
    取6千元，嗣丁○○施用後深覺遭騙，責丙○○撥打電話予
    被告甲○，被告甲○乃於電話中對丁○○告稱「不要講那個
    」云云等情，業據證人丙○○於偵查及原審審理時結證綦詳
    （原審卷第90頁反面及偵卷第16頁），核與證人丁○○於原
    審審理時（原審卷第115頁反面）及於偵查中所證（偵卷第
    32頁，詳後述）相符，復有丙○○與丁○○二人間之通訊監
    察譯文所載：「Ａ（證人丙○○）：嫂啊，叫阿賢啦，大象
    要跟他講話。Ｂ（被告甲○）：喂。Ａ：阿賢喔，我大象，
    拜託一下你麻幫幫忙，自己的副料臭成這樣，又沒拿足。Ｂ
    ：你叫敏君過來。Ａ：沒啦，我都注水下去啦，我一天最少
    半錢處理。Ｂ：不要講那個。」等語在卷可參（警卷第38頁
    ），而其中所云「副料臭成這樣」，即是指本件被告甲○所
    交給丙○○，再轉販售予證人丁○○之物，經服用竟發覺有
    臭味等情，亦據證人丁○○於偵查中證述綦詳（偵卷第32頁
    ）；另觀之通訊監察譯文內容，被告甲○於接聽電話之時，
    並未有何訝異之反應，顯然其主觀上對該情知之甚詳；又證
    人丙○○於偵查中證稱：因大象與伊有金錢上的糾紛，大象
    都不還伊錢，大象跟伊提議要買海洛因，伊就和被告甲○串
    通好用葡萄糖加安眠藥拿給大象。大象當場就有施打，發現
    東西怪怪，叫伊打電話給被告甲○，大象就當場向被告甲○
    抱怨，說東西好像是假的，伊就與大象去找被告甲○，實際
    上是伊與被告甲○設計好要騙大象這6千元等語（參偵卷第
    16頁），與其在原審審理時所證：其與證人丁○○有金錢糾
    紛，丁○○欠其1萬2 千元，其跟被告甲○講，被告甲○就
    說要幫其用安眠藥假冒毒品賣給丁○○，討回公道等語一致
    （原審卷第90頁反面），顯見被告甲○與證人丙○○二人就
    上開詐欺犯行，有犯意聯絡及行為分擔甚明，被告甲○就此
    部分所辯，亦不足採信。
二、按海洛因依其成癮性、濫用性及對社會危害性之程度，已列
    為毒品危害防制條例第2條第2項第1款規定列為第一級毒品
    ，依法不得持有、販賣。核被告所為，就犯罪事實一、二、
    三部分，均係犯毒品危害防制條例第4條第1項之販賣第一級
    毒品罪。就犯罪事實四部分，係犯刑法第339條第1項之詐欺
    取財罪。被告甲○持有海洛因之低度行為，為販賣之高度行
    為所吸收；被告甲○就上揭犯罪事實四部分，與丙○○間，
    有犯意聯絡及行為分擔，均為共同正犯。另按集合犯係指犯
    罪構成要件之行為，依其本質、犯罪目的或社會常態觀之，
    常具有反覆、繼續為之之特性，此等反覆實行之行為，於自
    然意義上雖係數行為，但依社會通念，法律上應僅為一總括
    之評價，法律乃將之規定為一獨立之犯罪類型，而為包括一
    罪。故犯罪是否包括一罪之集合犯，客觀上，應斟酌其法律
    規定文字之本來意涵、實現該犯罪目的之必要手段、社會生
    活經驗中該犯罪實行常態及社會通念等；主觀上，則視其是
    否出於行為人之一次決意，並秉持刑罰公平原則，加以判斷
    。上訴人意圖營利，前後3次販賣安非他命之行為…分別係
    在其與…電話聯絡之後，均赴約定地點完成毒品交易，各次
    行為獨立，犯意各別，難謂係基於同一販賣毒品犯意之接續
    或反覆實行，依社會通念，殊難認以評價為一罪為適當，自
    不得認僅成立包括一罪，最高法院97年度度臺上字第50 74
    號判決意旨參照。本件被告所犯上開4罪，犯意各別，行為
    不同，應分論併罰，檢察官及辯護人認犯罪事實一至三部分
    ，為集合犯，容有誤會。又查，被告甲○前於93年間，因恐
    嚇案件經本院以93年度易字第908號判決處有期徒刑四月確
    定，於94年6月13日執行完畢，有卷附臺灣高等法院被告前
    案紀錄表在卷可稽，其受有期徒刑之執行完畢，5年以內故
    意再犯有期徒刑以上之4罪，均為累犯，應依刑法第47條第1
    項規定，就詐欺取財罪部分加重其刑，另被告所犯販賣第一
    級毒品罪，其法定本刑為死刑或無期徒刑部分，依法不得加
    重，僅就罰金刑部分加重其刑。又被告甲○所犯毒品危害防
    制條例第4條第1項販賣第一級毒品罪，其法定刑為死刑或無
    期徒刑，是否應依刑法第59條酌減，即應斟酌被告甲○是否
    應與社會完全隔離為依據。查被告甲○雖有上開3次販賣第
    一級毒品之犯行，然其每次販賣第一級毒品海洛因之所得，
    均在5百元至1千元之間，3次不法獲利亦僅3千5百元，不若
    一般大盤毒梟動輒數十萬元或數百萬元，顯見其販賣之情節
    尚屬輕微，另被告甲○也僅止於販賣毒品，而非以毒品為工
    具，藉以誘使、控制他人，以遂行進一步之犯罪行為，故其
    販賣之惡性，尚不至於應與社會完全隔離，相對於長期、大
    量販賣毒品，甚至以毒品為工具控制、誘使他人犯罪之大毒
    梟而言，被告甲○對社會治安及國民健康之危害較小，倘亦
    處以死刑或無期徒刑，不免過苛，且無從與大毒梟之惡行有
    所區隔，是其犯罪情狀在客觀上足以引起一般人之同情，尚
    堪憫恕，若處以法定最低度之刑，猶嫌過重，爰均依刑法第
    59 條規定，就犯罪事實一至三部分，酌量減輕其刑，罰金
    刑部分並先加後減。另被告甲○因販賣第一級毒品所得之財
    物共3千5百元，雖未扣案，仍應依同條例第19條第1項之規
    定，沒收之，如全部或一部不能沒收時，以其財產抵償之。
    其所使用之門號0000-000000號、0000-000000號等行動電話
    ，均未扣案，且非屬被告所有，業據被告陳明在卷（原審卷
    第128頁），復有卷附基本資料查詢及臺灣大哥大預付卡申
    請書各2紙在卷可參，爰均不宣告沒收，附此敘明。
四、原審以被告犯行事證明確，適用毒品危害防制條例第4條第1
    項、第19條第1項，刑法第11條前段、第28條、第339條第1
    項、第47條第1項、第55條、第59條、第51條第5款規定，並
    審酌被告甲○明知海洛因係屬戕害身心之毒品，為貪圖不法
    利益，鋌而走險持以販賣，危害社會治安及國民健康，且販
    賣毒品為世界各國戮力查緝之萬國公罪，海洛因足以使施用
    者導致精神障礙、性格異常，甚至造成生命危險之生理成癮
    性及心理依賴性，復以摻雜葡萄糖粉及安眠藥之粉狀物詐騙
    證人丁○○，犯後仍飾詞卸責，態度非佳等一切情狀，分別
    就被告3次販賣第一級毒品部分各量處有期徒刑十五年四月
    、十五年五月、十五年六月，及就其各販賣毒品所得宣告沒
    收之，如全部或一部不能沒收時，以其財產抵償之；就被告
    共同詐欺部分量處有期徒刑四月，並定其主刑部分應執行有
    期徒刑十六年六月，核其認事用法均無不當，量刑亦屬妥適
    ，被告徒執陳詞否認犯行而指摘原判決不當，殊非有據，其
    上訴為無理由，應予駁回。
據上論結，應依刑事訴訟法第368條，判決如主文。
本案經檢察官乙○○到庭執行職務。
中    華    民    國    98    年    2     月    11    日
            刑事第十庭    審判長法  官  林  照  明
                                法  官  郭  瑞  祥
                                法  官  林  欽  章
以上正本證明與原本無異。
販賣第一級毒品部分得上訴。
詐欺部分不得上訴。
如不服本判決應於收受送達後10日內向本院提出上訴書狀，其未
敘述上訴之理由者，並得於提起上訴後10日內向本院補提理由書
（均須按他造當事人之人數附繕本）「切勿逕送上級法院」。
                                書記官  許  哲  禎
中    華    民    國    98    年    2     月    16    日
附錄本案論罪科刑法條全文：
毒品危害防制條例第4條
製造、運輸、販賣第一級毒品者，處死刑或無期徒刑；處無期徒
刑者，得併科新臺幣1千萬元以下罰金。
中華民國刑法第339條
（普通詐欺罪）
意圖為自己或第三人不法之所有，以詐術使人將本人或第三人之
物交付者，處5年以下有期徒刑、拘役或科或併科1千元以下罰金
。


司法院資訊處製作；財團法人民間司法改革基金會備份。
